【裁判字號】    94,訴,2738
【裁判日期】    950706
【裁判案由】    建築法
【裁判全文】
臺北高等行政法院判決
                                     94年度訴字第02738號
                              .
原      告  甲○○
訴訟代理人  丙○○
被      告  臺北市政府工務局
代  表  人  莊武雄（局長）住同上
訴訟代理人  丁○○兼送達代收.
            乙○○
上列當事人間因建築法事件，原告不服臺北市政府中華民國94年
7 月28日府訴字第09419428600 號訴願決定，提起行政訴訟。本
院判決如下：
    主  文
原告之訴駁回。
訴訟費用由原告負擔。
    事  實
一、事實概要：緣被告經派員勘查，以原告未經申請核准，擅自
    於臺北市○○區○○路2 段91巷3 號4 樓後陽台，以金屬、
    玻璃等材質，增建1 層高約2.5 公尺，面積約1.5 平方公尺
    之構造物（下稱系爭構造物），依建築法第25條、第86條及
    違章建築處理辦法第2 條規定，認定系爭構造物構成違章建
    築，應予拆除。被告乃以民國（下同）94年2 月16日北市工
    建字第09450073400 號函（下稱原處分）通知原告應予拆除
    。原告不服，提起訴願，經遭駁回，遂提起本件行政訴訟。
二、兩造聲明：
  (一)原告聲明求為判決：
    1.先位聲明：訴願決定及原處分均撤銷。
    2.備位聲明：被告應自94年8 月18日拆除系爭構造物之日起
      ，迄被告將系爭構造物修復之日止，賠償原告1 家3 口，
      每人每日新臺幣（下同）600 元。
  (二)被告聲明求為判決：駁回原告之訴。
三、兩造之主張：
甲、原告主張之理由：
一、建築法第8 條規定：「本法所稱建築物之主要構造，為基礎
    、主要樑柱、承重牆壁、樓地板及屋頂之構造。」原告所有
    系爭構造物係鋁製窗戶，基本上是以鋁條玻璃等簡易施工之
    材質構造，為活動式（窗戶打開時，透空率達70％），可以
    起卸，內開而不可外入，有防盜功能以取代原有老舊鐵窗，
    懸空而無地坪面積，是並無基礎、承重牆壁、樓地板及屋頂
    之構造物，自與建築法第8 條規定之建築物定義並不相符。
二、本件訴願決定理由謂按建築法第25條第1 項前段規定：「建
    築物非經申請直轄市、縣（市）（局）主管建築機關之審查
    許可並發給執照，不得擅自建造或使用或拆除。」惟衡諸前
    揭建築物之主要構造定義，本案系爭構造物顯無須申請經地
    方主管建築機關之審查許可及請領執照。
三、原告將舊有防盜鐵窗拆除，係鑑於其已朽壞有危險之虞，為
    安身立命、抵抗風災豪雨等理由重製，應符合建築法第10條
    規定建築物設備，如排除雨水、防火、防盜、調節空氣及保
    護民眾隱私權等設備相符。故原告於必要情況下，尚依據同
    法第78條第1 項第3 款，未請領拆除執照，應非不可。
四、依照臺北市政府當前取締違建措施之違建查報作業原則第6
    點：「建築物外牆開口或陽台及位於1 樓防火間隔牆（巷）
    外緣裝設防盜窗，其淨深未超過50公分，且未將原有外牆拆
    除者，暫免查報。」是本案系爭構造物，其淨深未逾50公分
    ，高約2 公尺（被告誤指為2.5 公尺），而得暫免查報，依
    上開違建查報作業原則，尚無違法之虞。被告指為違章建築
    ，自嫌速斷，實難令人甘服。
五、按行政訴訟法第7 條規定，提起行政訴訟，得於同一程序中
    ，合併請求損害賠償或其他財產上給付，原告爰依法提起訴
    之追加，一併提起給付之訴。又依同法第4 條第2 項規定：
    逾越權限或濫用權力之行政處分，以違法論。第201 條規定
    ：行政機關依裁量權所為之行政處分，以其作為或不作為逾
    越權限或濫用權力者為限，行政法院得予撤銷。查本訴訟標
    的，並非如建築法第8 條所定義之建築物，即無基礎、主要
    樑柱、承重牆壁．．．之構造，亦非為「臺北市政府當前取
    締違建措施」所規範之違章建築。被告所作為之行政處分尚
    無法律依據，在行政法上係屬裁量權之濫用，而構成違法。
    依據行政程序法第111 條第1 項第7 款規定，具有重大明顯
    之瑕疵，為無效之行政處分。被告於94年8 月18日派員將系
    爭構造物拆除，造成損壞，有違誠信原則，事涉權力濫用，
    於民法規定：侵權行為，負損害賠償責任。爰依法請求國家
    賠償。
乙、被告主張之理由：
一、按建築法第4 條規定：「本法所稱建築物，為定著於土地上
    或地面下具有頂蓋、樑柱或牆壁，供個人或公眾使用之構造
    物或雜項工作物。」第7 條規定：「本法所稱雜項工作物，
    為營業爐灶、水塔、瞭望臺、廣告牌、散裝倉、廣播塔、煙
    囪、圍牆、駁嵌、高架遊戲設施、游泳池、地下儲藏庫、建
    築物興建完成後增設之中央系統空氣調節、昇降設備、防空
    避難、污物處理及挖填土石等工程。」第9 條規定：「本法
    所稱建造，係指左列行為：一、新建：為新建造之建築物或
    將原建築物全部拆除而重行建築者。二、增建：於原建築物
    增加其面積或高度者。．．．。四、修建：建築物之基礎、
    樑柱、承重牆壁、樓地板、屋架或屋頂、其中任何1 種有過
    半之修理或變更者。」第25條規定：「建築物非經申請直轄
    市、縣（市）（局）主管機關之審查許可並發給執照，不得
    擅自建造或使用或拆除。．．．。」第28條第1 款規定：「
    建築執照分左列四種：一、建造執照：建築物之新建、增建
    、改建及修建，應請領建造執照。」第86條第1 款規定：「
    違反第25條之規定者，依左列規定，分別處罰：一、擅自建
    造者，處以建築物造價千分之50以下罰鍰，並勒令停工補辦
    手續，必要時得強制拆除其建築物」。
二、違章建築處理辦法第2 條規定：「本辦法所稱之違章建築，
    為建築法適用地區內，依法應申請當地主管建築機關之審查
    許可並發給執照方能建築，而擅自建築之建築物。」第4條
    第1 項規定：「違章建築查報人員遇有違反建築法規之新建
    、增建、改建、修建情事時，應立即報告主管建築機關處理
    ，並執行主管建築機關指定辦理之事項。」第5 條規定：「
    直轄市、縣（市）主管建築機關，應於接到違章建築查報人
    員報告之日起5 日內實施勘查，認定必須拆除者，應即拆除
    之。認定尚未構成拆除要件者，通知違建人於收到通知後30
    日內，依建築法第30條之規定補行申請執照。違建人之申請
    執照不合規定或逾期未補辦申領執照手續者，直轄市、縣（
    市）主管建築機關應拆除之。」又臺北市違章建築處理要點
    第5 點規定：「新違建應查報拆除。」第9 點規定：「建築
    物依法留設之窗口、陽台或位於防火間隔（巷）之外牆，裝
    設透空率在70% 以上之欄柵式防盜窗，其淨深未超過50公分
    ，且面臨道路或基地內通路者，應留設有效開口並未上鎖者
    ，免予查報。」
三、臺北市政府93年2 月2 日府工建字第09303624001 號公告：
    「．．．依據：行政程序法第15條及臺北市政府組織自治條
    例第2 條規定。公告事項：一、本府依建築法規定主管之建
    築管理業務之事項，自93年1 月20日起依規定委任本府工務
    局辦理．．．。」
四、原告坐落於臺北市○○區○○路2 段91巷3 號4 樓後陽台，
    因未經許可擅自於陽台外側增設鋁製門窗，經被告派員赴現
    場勘查後，認定該系爭構造物係鋁窗，且為密閉，不符臺北
    市違章建築處理要點第9 點規定之防盜鐵窗之設置，確已違
    反建築法相關規定，依同處理要點第5 點規定，依法應予拆
    除，經被告以原處分通知原告，有違建拆除通知單、被告所
    屬建築管理處違建查報、現場照片可稽，原告之違規事證明
    確，足堪認定。
    理  由
壹、程序方面：
一、本件原告起訴後，被告之代表人已由陳威仁變更為莊武雄，
    茲由新任代表人具狀聲明承受訴訟，核無不合，應予准許，
    先為明。
二、按「訴狀送達後，原告不得將原訴變更或追加他訴。但經被
    告同意，或行政法院認為適當者，不在此限。」行政訴訟法
    第111 條第1 項定有明文。本件原告於訴狀送達後，依行政
    訴訟法第7 條規定，追加合併提起請求被告損害賠償訴訟，
    雖未經被告同意，然本院認為依行政訴訟法第7 條規定，尚
    屬適當，准予合併提起，合先陳明。
貳、實體方面：
一、按「主管建築機關，在中央為內政部；在直轄市為直轄市政
    府；在縣（市）為縣（市）政府。」、「本法所稱建築物，
    為定著於土地上或地面下具有頂蓋、樑柱或牆壁，供個人或
    公眾使用之構造物或雜項工作物。」、「本法所稱建造，係
    指左列行為：．．．二、增建：於原建築物增加其面積或高
    度者。．．．。」、「建築物非經申請直轄市、縣（市）（
    局）主管建築機關之審查許可並發給執照，不得擅自建造或
    使用或拆除。但合於第78條及第98條規定者，不在此限。」
    、「建築執照分左列4 種：一、建造執照：建築物之新建、
    增建、改建及修建，應請領建造執照。」、「違反第25條之
    規定者，依左列規定，分別處罰：一、擅自建造者，處以建
    築物造價千分之50以下罰鍰，並勒令停工補辦手續；必要時
    得強制拆除其建築物。」建築法第2 條第1 項、第4 條、第
    9 條第2 款、第25條第1 項前段、第28條第1 款、第86條第
    1 款分別定有明文。次按「本辦法所稱之違章建築，為建築
    法適用地區內，依法應申請當地主管建築機關之審查許可並
    發給執照方能建築，而擅自建築之建築物。」、「違章建築
    查報人員遇有違反建築法規之新建、增建、改建、修建情事
    時，應立即報告主管建築機關處理，並執行主管建築機關指
    定辦理之事項。」、「直轄市、縣（市）主管建築機關，應
    於接到違章建築查報人員報告之日起5 日內實施勘查，認定
    必須拆除者，應即拆除之。認定尚未構成拆除要件者，通知
    違建人於收到通知後30日內，依建築法第30條之規定補行申
    請執照。違建人之申請執照不合規定或逾期未補辦申領執照
    手續者，直轄市、縣（市）主管建築機關應拆除之。」違章
    建築處理辦法第2 條、第4 條第1 項、第5 條亦分別定有明
    文。又「本要點之用語定義如下：(一)新違建：指民國84年1
    月1 日以後新產生之違建。」、「新違建應查報拆除。但符
    合第6 點至第21點規定者，得免予查報或拍照列管。」、「
    建築物依法留設之窗口、陽台或位於防火間隔（巷）之外牆
    ，裝設透空率在70% 以上之欄柵式防盜窗，其淨深未超過50
    公分，且面臨道路或基地內通路者，應留設有效開口並未上
    鎖者，免予查報。」臺北市違章建築處理要點第3 點第1款
    、第5 點第1 項、第9 點分別定有明文。臺北市政府93 年2
    月2 日府工建字第09303624001 號公告：「主旨：公告委任
    本府工務局辦理建築管理業務之事項，自中華民國93 年1月
    20日起實施。．．．公告事項：一、本府依建築法規定主管
    之建築管理業務之事項，自93年1 月20日起依規定委任本府
    工務局辦理．．．。」
二、查原告未經申請核准，擅自於臺北市○○區○○路2 段91巷
    3 號4 樓後陽台，以金屬、玻璃等材質，增建1 層高約2.5
    公尺，面積約1.5 平方公尺之系爭構造物，此有原處分所附
    違建認定範圍圖、採證照片等影本附原處分卷可稽。是被告
    依上揭相關規定，以原處分將原告系爭構造物予以查報應予
    拆除，自屬有據。
三、原告雖主張系爭構造物以活動鋁窗構成，兼具防火、防盜及
    保護隱私等作用，屬於建築物第10條所稱之建築物設備云云
    。惟按「建築物非經申請直轄市、縣（市）（局）主管建築
    機關之審查許可並發給執照，不得擅自建造或使用或拆除。
    」建築法第25條第1 項前段定有明文。原告之系爭構造物，
    係將原有建築物之牆面外推約50公分施作一節，為原告所不
    否認，且有原處分所附之違建認定範圍圖、採證照片等在卷
    可按，自堪信為真正。可見原告系爭構造物附著於原建築物
    上，業已增加原建築物面積，其屬建築物之增建行為，依上
    開建築法第4 條、9 條第2 款規定，自屬建築物之建造行為
    ，故應先經被告審查許可並發給執照始可建造。原告認此僅
    屬建築物第10條之建築物設備，依建築法第78條第3 款規定
    ，拆除時未請領拆除執照，並無不法云云，核與本件認定系
    爭構造物確屬建築物之增建行為一節無涉，故其此項主張不
    足為其有利之認定。
四、又原告主張依照臺北市政府當前取締違建措施之違建查報作
    業原則第6 點：「建築物外牆開口或陽台及位於1 樓防火間
    隔牆（巷）外緣裝設防盜窗，其淨深未超過50公分，且未將
    原有外牆拆除者，暫免查報。」系爭構造物，其淨深未逾50
    公分，高約2 公尺，得暫免查報云云。查系爭構造物淨深約
    50公分，此固有原處分所附之違建認定範圍圖在卷可按，然
    依原處分卷所附系爭構造物之照片可知，系爭構造物乃係以
    金屬、玻璃鋁窗構造之密閉式增建物，自與一般單純防盜設
    施之防盜窗有別；次查系爭構造物依照83年之航照圖來看，
    屬於新建並非舊物拆除重建一節，經被告述明在卷，原告亦
    自承無法證明是舊物重建等語（參見本院95年7 月6 日審判
    筆錄），可見原告系爭構造物應非84年1 月1 日以後新產生
    之違建。依臺北市違章建築處理要點第3 點第1 款、第5點
    第1 項、第9 點規定可知，新違建應查報拆除。雖符合上揭
    臺北市違章建築處要點第6 點至第21點規定者，得免予查報
    或拍照列管，但本件系爭構造物如上所述，其外觀現況乃以
    密閉式設置，並未符合裝設透空率在70 %以上之欄柵式防盜
    窗之規定，顯未符上揭得免予查報或拍照列管之規定，因此
    ，原告系爭構造物之設置，確已違反建築法相關規定，被告
    以原處分認定系爭構造物違反建築法第25條、第86條之規定
    ，應予拆除，核無不合，尚無違法。
五、從而，被告以系爭構造物為違建予以查報，並通知原告應予
    拆除之處分，揆諸首揭規定，應屬適法，難謂有何違法之處
    ，訴願決定予以維持亦無不合，原告徒執前詞，聲請撤銷，
    為無理由，應予駁回。
六、至原告追加合併請求被告應對其1 家3 口為損害賠償云云。
    惟原告係於本件訴訟程序中，依行政訴訟法第7 條規定，合
    併請求損害賠償，茲因行政機關之違法處分，致人民權利或
    法律上利益受損害者，經提起行政訴訟後，其損害不能除去
    者，固應准許人民於提起行政訴訟之際，合併請求損害賠償
    ，以保護人民之權利，然此部分得合併請求損害賠償之訴訟
    ，乃須被告之違法行政處分為前提。茲查本件被告原處分難
    認有何違法之處，已如上述，原處分既屬合法，原告本於提
    起撤銷訴訟同一程序合併請求損害賠償，即無理由，應併予
    駁回。
七、本件事證已臻明確，兩造其餘之主張及陳述，均與本案判決
    結果不生影響，故不逐一論述，併此敘明。
據上論結，本件原告之訴為無理由，爰依行政訴訟法第98條第3
項前段，判決如主文。
中    華    民    國    95    年    7     月    6     日
                       第三庭審判長法  官  姜素娥
                                   法  官  吳東都
                                   法  官  陳秀
上為正本係照原本作成。
如不服本判決，應於送達後20日內，向本院提出上訴狀並表明上
訴理由，如於本判決宣示後送達前提起上訴者，應於判決送達後
20日內補提上訴理由書（須按他造人數附繕本）。
中    華    民    國    95    年    7     月    6     日
                                   書記官  呂美玲


司法院資訊處製作；財團法人民間司法改革基金會備份。
